ACORDAO-COMPLETO-2516897

ACÓRDÃO 3787/2022 ATA 25/2022 - SEGUNDA CÂMARA

VISTOS, relatados e discutidos estes autos de tomada de contas especial instaurada pela Caixa Econômica Federal (Caixa) em desfavor da Associação de Cooperação Agrícola do Estado do Ceará, além de Francisco Flávio Pereira Barbosa, João Paulo Pereira da Silva e Francisco Lindemberg Pereira Alves, como então dirigentes dessa entidade (gestões: 22/12/2005 a 29/1/2010, 30/1/2010 a 11/3/2012, e 12/3/2012 a 29/7/2015, respectivamente) , diante da não comprovação da boa e regular aplicação dos recursos federais repassados por meio do Contrato de Repasse n.º 0223.076-15/2007 celebrado entre a Caixa, como mandatária da União aí representada pelo então Ministério do Desenvolvimento Agrário, e a referida associação para a "atualização do potencial produtivo e mercadológico, assessoria, promoção, acompanhamento e organização dos produtores e processos de implementação em diversos municípios do Estado do Ceará" sob o valor original de R$ 80.000,00 pelo aporte de R$ 79.000,00 em recursos federais e R$ 1.000,00 em recursos da contrapartida, tendo a vigência do ajuste sido inicialmente estipulada para o período de 21/9/2007 a 30/5/2014;
ACORDAM os Ministros do Tribunal de Contas da União, reunidos na Sessão da 2ª Câmara, ante as razões expostas pelo Relator, em:
9.1. promover a exclusão de João Paulo Pereira da Silva na presente relação processual diante dos elementos de convicção até aqui obtidos pelo TCU;
9.2. rejeitar as correspondentes defesas oferecidas pela Associação de Cooperação Agrícola do Estado do Ceará, com Francisco Flávio Pereira Barbosa, além de Francisco Lindemberg Pereira Alves;
9.3. fixar o novo e improrrogável prazo de 15 (quinze) dias, nos termos do art. 12, §§ 1º e 2º, da Lei n.º 8.443, de 1992, e do art. 202, §§ 2º e 3º, do RITCU, para que a Associação de Cooperação Agrícola do Estado do Ceará, além de Francisco Flávio Pereira Barbosa, comprovem perante o Tribunal, nos termos do art. 214, III, "a", do RITCU, o recolhimento do correspondente débito em favor do Tesouro Nacional, com a atualização monetária até o efetivo recolhimento, nos termos da legislação em vigor, sob as seguintes condições:
	Data da Ocorrência
	Valor Original (em R$) 
	Observação

	8/11/2007 
	55.000,00
	-

	9/12/2009
	24.000,00
	-

	9/6/2015
	1.149,49
	já restituído

	3/3/2017
	88,49
	já restituído

	2/3/2018
	700,00
	já restituído

9.4. informar aos aludidos responsáveis indicados no item 9.3 deste Acórdão que a liquidação tempestiva do débito, com a incidência apenas da atualização monetária, sanará o processo e permitirá que as suas contas sejam julgadas regulares com ressalva, dando-lhes quitação, ao passo que, de outra sorte, o não recolhimento da dívida ensejará o julgamento pela irregularidade das contas, com a condenação em débito, não só atualizado, mas, aí, acrescido de juros de mora, além da eventual aplicação de multa legal sob o valor de até 100% do débito atualizado, nos termos do art. 202, §§ 3º e 4º, do RITCU;
9.5. autorizar, nos termos do art. 26 da Lei n.º 8.443, de 1992, e do art. 217 do RITCU, o parcelamento da dívida fixada por este Acórdão em até 36 (trinta e seis) parcelas mensais e sucessivas, com a devida atualização monetária e os correspondentes acréscimos legais, diante da atual solicitação de parcelamento do débito, esclarecendo aos responsáveis que a falta de pagamento de qualquer parcela importará no vencimento antecipado do saldo devedor, nos termos do art. 217, § 2º, do RITCU, sem prejuízo das demais medidas legais; e
9.6. enviar a cópia do presente Acórdão, com o Relatório e a Proposta de Deliberação, aos aludidos responsáveis indicados no item 9.3 deste Acórdão, para ciência e adoção das providências cabíveis dentro do prazo assinalado.

Tomada de Contas Especial instaurada pela Caixa Econômica Federal (Caixa) em desfavor da Associação de Cooperação Agrícola do Estado do Ceará, além de Francisco Flávio Pereira Barbosa, João Paulo Pereira da Silva e Francisco Lindemberg Pereira Alves, como então dirigentes dessa entidade (gestões: 22/12/2005 a 29/1/2010; 30/1/2010 a 11/3/2012; e 12/3/2012 a 29/7/2015, respectivamente), diante da não comprovação da boa e regular aplicação dos recursos federais repassados por meio do Contrato de Repasse n.º 0223.076-15/2007 celebrado entre a Caixa, como mandatária da União aí representada pelo então Ministério do Desenvolvimento Agrário, e a referida associação para a atualização do potencial produtivo e mercadológico, assessoria, promoção, acompanhamento e organização dos produtores e processos de implementação em diversos municípios do Estado do Ceará sob o valor original de R$ 80.000,00 pelo aporte de R$ 79.000,00 em recursos federais e R$ 1.000,00 em recursos da contrapartida, tendo a vigência do ajuste sido inicialmente estipulada para o período de 21/9/2007 a 30/5/2014.

Segunda Câmara

Caixa Econômica Federal (Caixa).

3. Responsáveis: Associação de Cooperação Agrícola do Estado do Ceará (CNPJ 02.416.632/0001-66); Francisco Flávio Pereira Barbosa (CPF XXX.796.273-XX); e Francisco Lindemberg Pereira Alves (CPF XXX.238.653-XX).

13.1. Ministros presentes: Bruno Dantas (Presidente) e Augusto Nardes.
13.2. Ministro-Substituto convocado: Marcos Bemquerer Costa.
13.3. Ministro-Substituto presente: André Luís de Carvalho (Relator).

ACORDAO-COMPLETO-2565186

Acórdão de Relação 1377/2023 - Segunda Câmara

Acórdão de Relação

ACORDAO-COMPLETO-2550289

Acórdão de Relação 5458/2022 - Segunda Câmara

ANDRÉ DE CARVALHO

Trata-se de tomada de contas especial instaurada pela Caixa Econômica Federal (Caixa) em desfavor da Associação de Cooperação Agrícola do Estado do Ceará, além de Francisco Flávio Pereira Barbosa, João Paulo Pereira da Silva e Francisco Lindemberg Pereira Alves, como então dirigentes dessa entidade (gestões: 22/12/2005 a 29/1/2010, 30/1/2010 a 11/3/2012, e 12/3/2012 a 29/7/2015, respectivamente) , diante da não comprovação da boa e regular aplicação dos recursos federais repassados por meio do Contrato de Repasse n.º 0223.076-15/2007 celebrado entre a Caixa, como mandatária da União aí representada pelo então Ministério do Desenvolvimento Agrário, e a referida associação para a "atualização do potencial produtivo e mercadológico, assessoria, promoção, acompanhamento e organização dos produtores e processos de implementação em diversos municípios do Estado do Ceará" sob o valor original de R$ 80.000,00 pelo aporte de R$ 79.000,00 em recursos federais e R$ 1.000,00 em recursos da contrapartida, tendo a vigência do ajuste sido inicialmente estipulada para o período de 21/9/2007 a 30/5/2014.
2.	Após a análise final do feito, a Auditora Federal Graziella Fávero Rocco Rodrigues lançou o seu parecer conclusivo à Peça 89, com a anuência dos dirigentes da Secex-TCE (Peças 90 e 91) , nos seguintes termos:
" (...) HISTÓRICO
2. Em 30/10/2018, com fundamento na IN/TCU 71/2012, alterada pela IN/TCU 76/2016 e DN/TCU 155/2016, a Caixa Econômica Federal autorizou a instauração da tomada de contas especial (peça 2) . O processo foi registrado no sistema e-TCE com o número 1063/2018.
3. O Contrato de Repasse 0223.076-15/2007 foi firmado no valor de R$ 80.000,00, sendo R$ 79.000,00 à conta do contratante e R$ 1.000,00 referentes à contrapartida da contratada. Teve vigência de 21/9/2007 a 30/5/2014, com prazo para apresentação da prestação de contas em 29/7/2014. Os repasses efetivos da União totalizaram R$ 79.000,00 (peça 42) .
4. O fundamento para a instauração da Tomada de Contas Especial, conforme consignado na matriz de responsabilização elaborada pelo tomador de contas, foi a constatação da seguinte irregularidade: 
Não execução de objeto contratual referente ao repasse de recursos da União por meio do contrato de repasse 223076-15/2007.
5. Os responsáveis arrolados na fase interna foram devidamente comunicados e, diante da ausência de justificativas suficientes para elidir a irregularidade e da não devolução dos recursos, instaurou-se a tomada de contas especial.
6. No relatório (peça 46) , o tomador de contas concluiu que o prejuízo importaria no valor original de R$ 79.000,00, imputando-se a responsabilidade a Francisco Flavio Pereira Barbosa, Ex Secretário Geral no período de 22/12/2005 a 29/1/2010, na condição de dirigente, Joao Paulo Pereira da Silva, Ex-Secretário Geral no período de 29/1/2010 a 11/3/2012, na condição de dirigente, Francisco Lindemberg Pereira Alves, Ex-Secretário Geral no período de 12/3/2012 a 29/7/2015, na condição de dirigente, e à Associação de Cooperação Agrícola do Estado do Ceará, na condição de contratada.
7. Em 15/1/2020, a Controladoria-Geral da União emitiu o relatório de auditoria (peça 48) , em concordância com o relatório do tomador de contas. O certificado de auditoria e o parecer do dirigente do órgão de controle interno concluíram pela irregularidade das presentes contas (peças 49 e 50) .
8. Em 4/2/2020, o Ministro responsável pela área atestou haver tomado conhecimento das conclusões contidas no relatório e certificado de auditoria, bem como do parecer conclusivo do dirigente do órgão de controle interno, manifestando-se pela irregularidade das contas, e determinou o encaminhamento do processo ao Tribunal de Contas da União (peça 51) .
9. Na instrução inicial (peça 55) , analisando-se os documentos constantes dos autos, concluiu se pela necessidade de realização de citação e de audiência para as seguintes irregularidades: 
9.1. Irregularidade 1: Não comprovação da boa e regular aplicação dos recursos repassados, tendo em vista a não apresentação do Relatório de Execução de Atividades (REA) homologado pelo órgão repassador. 
9.1.1. Evidências da irregularidade: documentos técnicos presentes nas peças 1, 2, 24, 26, 27, 31 a 40 e 46.
9.1.2. Normas infringidas: art. 70, parágrafo único, da Constituição Federal de 1988; art. 93 do Decreto-Lei 200/1967; arts. 39, caput, e 50, caput, da Portaria Interministerial 127/2008; e cláusulas Terceira, item 3.2, alínea 'c', e Sexta, item 6.1.2, do instrumento contratual.
9.1.3. Débitos relacionados aos responsáveis Joao Paulo Pereira da Silva (CPF: XXX.911.513-XX) , Associação de Cooperação Agrícola do Estado do Ceará (CNPJ: 02.416.632/0001-66) , Francisco Lindemberg Pereira Alves (CPF: XXX.238.653-XX) e Francisco Flavio Pereira Barbosa (CPF: XXX.796.273-XX) :
	Data de ocorrência
	Valor histórico (R$) 
	Identificador da parcela

	8/11/2007
	55.000,00
	D1

	9/12/2009
	24.000,00
	D2

	9/6/2015
	1.149,49
	C1

	3/3/2017
	88,49
	C2

	2/3/2018
	700,00
	C3

Valor atualizado do débito (sem juros) em 18/3/2021: R$ 156.995,52
9.1.4. Cofre credor: Tesouro Nacional.
9.1.5. Encaminhamento: citação.
9.2. Irregularidade 2: Não comprovação da boa e regular aplicação dos recursos federais repassados em face da omissão no dever de prestar contas.
9.2.1. Evidências da irregularidade: documentos técnicos presentes nas peças 1, 2, 24, 26, 27, 31, 32, 33, 34, 35, 36, 37, 38, 39 e 40.
9.2.2. Normas infringidas: art. 70, parágrafo único, da Constituição Federal de 1988; art. 93 do Decreto-Lei 200/1967; art. 56 da Portaria Interministerial 127/2008; e Cláusulas Terceira, Item 3.2, alínea 'd', e Décima Segunda do instrumento contratual.
9.2.3. Débitos relacionados aos responsáveis Associação de Cooperação Agrícola do Estado do Ceará (CNPJ: 02.416.632/0001-66) e Francisco Lindemberg Pereira Alves (CPF: XXX.238.653-XX) :
	Data de ocorrência
	Valor histórico (R$) 
	Identificador da parcela

	8/11/2007
	55.000,00
	D1

	9/12/2009
	24.000,00
	D2

	9/6/2015
	1.149,49
	C1

	3/3/2017
	88,49
	C2

	2/3/2018
	700,00
	C3

Valor atualizado do débito (sem juros) em 18/3/2021: R$ 156.995,52
9.2.4. Cofre credor: Tesouro Nacional.
9.2.5. Encaminhamento: citação.
9.3. Irregularidade 3: não cumprimento do prazo originalmente estipulado para prestação de contas do contrato de repasse.
9.3.1. Evidências da irregularidade: documentos técnicos presentes nas peças 1, 2, 24, 26 e 27.
9.3.2. Normas infringidas: art. 70, parágrafo único, da Constituição Federal de 1988; art. 93 do Decreto-Lei 200/1967; art. 56 da Portaria Interministerial 127/2008; e Cláusulas Terceira, Item 3.2, alínea 'd', e Décima Segunda do instrumento contratual.
9.3.3. Responsável: Francisco Lindemberg Pereira Alves (CPF: XXX.238.653-XX) .
9.3.4. Encaminhamento: audiência.
10. Em cumprimento ao pronunciamento da unidade (peça 57) , foram efetuadas citação e audiência dos responsáveis (peças 62 a 72) .
11. Transcorrido o prazo regimental, os responsáveis Francisco Flavio Pereira Barbosa, Joao Paulo Pereira da Silva, Francisco Lindemberg Pereira Alves e Associação de Cooperação Agrícola do Estado do Ceará se fizeram representar por advogado, conforme procuração à peça 73, e apresentaram alegações de defesa e pedido de parcelamento do débito (peças 74 a 77) . Em razão disso, o pedido foi encaminhado à consideração do relator, via MP/TCU, com proposta de autorizar o recolhimento do débito em 36 parcelas (peças 85 e 86) .
12. Manifestando-se de acordo com o parecer do MP/TCU, o relator dos autos, Ministro André Luís de Carvalho, restituiu o processo à SecexTCE, para que a unidade técnica examinasse a defesa apresentada, a fim de avaliar, desde logo, a eventual existência de boa-fé, de modo que o Tribunal tenha balizamento para determinar os acréscimos legais sobre cada parcela do débito (peças 87 e 88) .
13. Em cumprimento ao despacho do relator, examinam-se, nesta oportunidade, as alegações de defesa oferecidas (peças 74 a 77) .
ANÁLISE DOS PRESSUPOSTOS DE PROCEDIBILIDADE DA IN/TCU 71/2012
Avaliação de Viabilidade do Exercício do Contraditório e Ampla Defesa
14. Verifica-se que não houve o transcurso de mais de dez anos desde o fato gerador sem que tenha havido a notificação dos responsáveis pela autoridade administrativa federal competente (art. 6º, inciso II, c/c art. 19 da IN/TCU 71/2012, modificada pela IN/TCU 76/2016) , uma vez que o fato gerador da irregularidade sancionada ocorreu em 29/7/2014 (data limite para apresentação da prestação de contas) , e os responsáveis foram notificados sobre as irregularidades pela autoridade administrativa competente conforme abaixo:
14.1. Francisco Flavio Pereira Barbosa, por meio do ofício acostado à peça 8, recebido em 13/1/2017, conforme AR (peça 9) .
14.2. Joao Paulo Pereira da Silva, por meio do edital acostado à peça 12, publicado em 1º/6/2018.
14.3. Francisco Lindemberg Pereira Alves, por meio do ofício acostado à peça 6, recebido em 30/1/2017, conforme AR (peça 7) .
14.4. Associação de Cooperação Agrícola do Estado do Ceará, por meio do ofício acostado à peça 22, recebido em 25/10/2018, conforme AR (peça 23) .
Valor de Constituição da TCE 	
15. Verifica-se, ainda, que o valor atualizado do débito apurado (sem juros) em 1º/1/2017 era de R$ 134.109,43; portanto, superior ao limite mínimo de R$ 100.000,00, na forma estabelecida conforme os arts. 6º, inciso I, e 19 da IN/TCU 71/2012, modificada pela IN/TCU 76/2016. 
OUTROS PROCESSOS/DÉBITOS NOS SISTEMAS DO TCU COM OS MESMOS RESPONSÁVEIS
16. Informa-se que não foi encontrado débito imputável aos responsáveis em outros processos no Tribunal.
17. Informa-se que foram encontrados débitos imputáveis a dois dos responsáveis no banco de débitos existente no sistema e-TCE:
	Responsável
	Débitos inferiores

	Joao Paulo Pereira da Silva
	1842/2021 (R$ 5.913,36) - Dano inferior ao limite de instauração da TCE cadastrado

	Associação de Cooperação Agrícola do Estado do Ceará
	1842/2021 (R$ 5.913,36) - Dano inferior ao limite de instauração da TCE cadastrado

A tomada de contas especial está, assim, devidamente constituída e em condição de ser instruída.
EXAME TÉCNICO
ALEGAÇÕES DE DEFESA
19. Em 26/5/2021, os responsáveis apresentaram alegações de defesa e pedido de parcelamento do débito (peças 74 a 77) .
20. Alegam que não atentaram devidamente para os documentos apresentados à época da prestação de contas do contrato de repasse e que, agora, buscam comprovar sua boa-fé na execução do ajuste (peça 74, p. 3) .
21. Ressaltam que será feita a devolução integral do valor do contrato de repasse, mas que ainda persistem dificuldades em apresentar documentos que atestem sua execução.
22. Informam que, nesta oportunidade, apresentam novamente os documentos anteriormente oferecidos, para que não reste dúvida quanto ao adimplemento contratual, à boa-fé e à regular situação da prestação de contas.
23. Os responsáveis alegam que o processo de tomada de contas especial não se confunde com ação de cobrança ou obrigação de fazer, não sendo a via adequada para se cobrar os valores supostamente devidos.
ANÁLISE
24. Embora o processo de tomada de contas especial não se confunda com ação de cobrança, é o meio adequado para apuração dos fatos, identificação dos responsáveis e quantificação do dano, nos termos do art. 8º da Lei 8.443/1992.
25. As decisões proferidas pelos Tribunais de Contas têm natureza jurídica de ato administrativo e possuem eficácia de título executivo extrajudicial, nos termos dos arts. 23, inciso III, alínea 'b', e 24 da Lei 8.443/1992.
26. Se o valor da dívida apurada em processo de controle externo não for recolhido administrativamente ou se os descontos demonstrarem ser insuficientes para quitar o débito, o TCU autorizará a Advocacia-Geral da União a realizar a cobrança judicial, conforme prevê o art. 81, inciso III, da mencionada lei.
ALEGAÇÕES DE DEFESA
27. Os responsáveis alegam que qualquer pretensão de mover ação que tenha por objeto a cobrança dos valores estaria prescrita, conforme o art. 206, § 5º, inciso I, do Código Civil (peça 74, p. 4) .
ANÁLISE
28. No que diz respeito à prescrição das pretensões punitiva e ressarcitória a cargo do TCU, o Supremo Tribunal Federal - STF, no Recurso Extraordinário - RE 636.886, fixou a tese, com repercussão geral reconhecida, de que 'é prescritível a pretensão de ressarcimento ao erário fundada em decisão de Tribunal de Contas' (Tema 899) . Em que pese o questionamento acerca da abrangência da tese ali firmada, no sentido de que se circunscreveria apenas ao processo de execução da condenação imposta pelo TCU (ou seja, inaplicável à pretensão de ressarcimento exercida no processo 'conhecimento' da TCE) , verifica-se que o STF, por meio de decisões prolatadas pelas suas duas turmas, tem decidido de forma reiterada que se aplica o prazo prescricional de 5 anos previsto na Lei 9.873/1999 às pretensões sancionatória e ressarcitória a cargo do Tribunal de Contas da União. 
29. Seja por aplicação direta ou por analogia, a orientação sufragada é no sentido de que o prazo de 5 anos é compatível com a tese de que a ação e a execução prescrevem no mesmo prazo (Súmula 150 do STF) , bem como com o fato de que a Lei 9.873/1999 - que regulamenta o exercício de ação punitiva pela Administração Pública Federal, direta e indireta - regeria integralmente a prescrição no âmbito do TCU. Quanto a este último aspecto, o Ministro Luís Roberto Barroso, no voto exarado no julgamento do MS 32.201, embora tenha advertido que a atuação do TCU, em sua acepção clássica, não se qualifica como exercício do poder de polícia, ressaltou que a Lei 9.873/1999 assumiria vocação regulatória geral da prescrição do exercício da competência sancionadora da Administração Pública, sendo sua disciplina aplicável a qualquer ação punitiva da Administração Pública Federal, exceto àquelas esferas em que exista regulamentação específica. Ademais, em virtude da autonomia científica do Direito Administrativo, não haveria razão plausível para suprimir a omissão da Lei Orgânica do Tribunal de Contas da União, no tocante ao estabelecimento de um prazo prescricional próprio, valendo-se das normas de direito civil, e não das de direito administrativo.
30. Eis algumas ementas que evidenciam o entendimento predominante do STF:
Ementa: AGRAVO REGIMENTAL EM MANDADO DE SEGURANÇA. TOMADA DE CONTAS ESPECIAL. TRIBUNAL DE CONTAS DA UNIÃO. CONDENAÇÃO A RESSARCIMENTO AO ERÁRIO. PRESCRIÇÃO. MARCO INTERRUPTIVO. ART. 2°, II, DA LEI 9.873/1999. ATO INEQUÍVOCO DE APURAÇÃO DO FATO. DISCUSSÃO. DIREITO LÍQUIDO E CERTO. DEMONSTRAÇÃO. INOCORRÊNCIA. SUBSISTÊNCIA DA DECISÃO AGRAVADA. AGRAVO A QUE SE NEGA PROVIMENTO. I - As razões do agravo regimental são inaptas para desconstituir os fundamentos da decisão agravada, que, por isso, se mantêm hígidos. II - Aplicando-se a regulamentação da Lei 9.873/1999 ao caso concreto, observa-se que a pretensão sancionatória do TCU, em relação aos atos praticados pelo impetrante, levando-se em consideração a ocorrência de 5 causas interruptivas da prescrição, não teria sido fulminada pelo decurso do tempo. III - A pretensão do recorrente, fundada na discussão sobre os fatos apontados como marcos interruptivos da prescrição da pretensão punitiva da Administração Pública, refoge aos estreitos limites do mandamus, ante a ausência de liquidez e certeza do direito pleiteado. IV - Agravo regimental a que se nega provimento. MS 36067 ED-AgR. Órgão julgador: Segunda Turma. Relator (a) : Min. RICARDO LEWANDOWSKI. Julgamento: 18/10/2019
Ementa: AGRAVO REGIMENTAL EM RECLAMAÇÃO. TRIBUNAL DE CONTAS DA UNIÃO. TOMADA DE CONTA ESPECIAL. PRESCRIÇÃO DA PRETENSÃO PUNITIVA. RECONHECIDA EM DECISÃO DO SUPREMO TRIBUNAL FEDERAL. PRESCRITIBILIDADE DO RESSARCIMENTO AO ERÁRIO FUNDADA EM DECISÃO DE TRIBUNAL DE CONTAS. AÇÃO DE IMPROBIDADE ADMINISTRATIVA COM PEDIDO DE RESSARCIMENTO JÁ EM CURSO. AGRAVO REGIMENTAL A QUE SE NEGA PROVIMENTO. I - O acórdão do TCU determinou a formação de processo administrativo para avaliarem, efetivamente, a eventual responsabilização do agravado para o ressarcimento do dano ao erário, contrariando, assim, autoridade desta Corte no MS 35.512/DF, uma vez que houve a concessão da segurança para declarar a ocorrência da prescrição da pretensão punitiva do TCU em relação às infrações imputadas a ele, destacando-se que a União poderia perseguir os valores referentes ao ressarcimento dos danos na esfera judicial. II - Agravo regimental a que se nega provimento. (Rcl 39497 AgR. Órgão julgador: Segunda Turma. Relator (a) : Min. RICARDO LEWANDOWSKI. Julgamento: 10/10/2020) 
Ementa: MANDADO DE SEGURANÇA. DIREITO ADMINISTRATIVO. TRIBUNAL DE CONTAS DA UNIÃO. SERVIDOR DA SECRETARIA DE SAÚDE DO ESTADO DO ACRE. FISCALIZAÇÃO OMISSA E DEFICIENTE NA EXECUÇÃO DE DOIS CONVÊNIOS FIRMADOS ENTRE A SECRETARIA ESTADUAL E O MINISTÉRIO DA SAÚDE. APLICAÇÃO DE MULTA. ARTS. 28, II, E 58, II, DA LEI 8.443/1992. ART. 268, II, DO REGIMENTO INTERNO DO TCU. PRESCRIÇÃO DA PRETENSÃO SANCIONATÓRIA. OCORRÊNCIA. APLICAÇÃO DA LEI 9.873/1999. PRECEDENTES DESTE STF. MEDIDA LIMINAR DEFERIDA E RATIFICADA NO EXAME DE MÉRITO. SEGURANÇA CONCEDIDA PARA AFASTAR A MULTA APLICADA. 1. A prescrição da pretensão punitiva do TCU é regulada pela Lei 9.873/1999, descabendo a aplicação do prazo decenal previsto na legislação civil (art. 205 do Código Civil) . Ao revés, incide o prazo quinquenal previsto na Lei 9.873/1999 (MS 32201, Rel. Min. Roberto Barroso, PRIMEIRA TURMA, DJe 7/8/2017; MS 35.512-AgR, Rel. Min. Ricardo Lewandowski, SEGUNDA TURMA, DJe 21/6/2019) . 2. In casu, na linha do parecer apresentado pelo Ministério Público Federal e da decisão liminar de minha lavra, é inequívoca a superação do prazo prescricional quinquenal. Os ilícitos apontados pela Corte de Contas ocorreram em julho de 2006, tendo o processo de auditoria sido instaurado em 9/10/2006. A ordem de citação do responsável para a audiência, por sua vez, ocorreu em 25/6/2007. Entretanto, a decisão condenatória recorrível foi exarada somente em 31/5/2016, data da prolação do Acórdão 3513/2016-TCU-Primeira Câmara. 3. Ex positis, CONCEDO A SEGURANÇA unicamente para afastar a sanção de multa aplicada ao impetrante, nos autos da Tomada de Contas Processo 023.288/2006-0, máxime da ocorrência de prescrição da pretensão punitiva do Tribunal de Contas da União. MS 35940. (Órgão julgador: Primeira Turma. Relator (a) : Min. LUIZ FUX. Julgamento: 16/06/2020) .
31. Essa orientação também foi seguida nas seguintes decisões monocráticas: MS 36.127-MC/DF e MS 35.940-MC/DF, Rel. Min. Luiz Fux; MS 35.294, MS 35.539/DF e MS 35.971-TP/DF, Rel. Min. Marco Aurélio; MS 34.256 MC/DF, MS 36.054-MC e MS 36.067-MC/DF, Rel. Min. Ricardo Lewandowski.
32. O Supremo Tribunal Federal tem se pronunciado no sentido de reconhecer não só a aplicação da prescrição quinquenal com fulcro na interpretação da Lei 9.873/1999, mas também a incidência dos marcos interruptivos do prazo prescricional consignados na referida lei, tantas vezes quanto presentes os suportes fáticos (MS 32201, Relator: Min. Roberto Barroso) . 
33. Entendimento que também foi adotado nas seguintes decisões monocráticas: MS 36.054, MS 34.256-MC, MS 35.512 e MS 36.067-MC, todos de relatoria do Min. Ricardo Lewandowski; MS 35.294, MS 35.539 e MS 35.971-TP, todos de relatoria do Min. Marco Aurélio; MS 32.201, Rel. Min. Roberto Barroso, e MS 36.127-MC e MS 35.940-MC, Min. Luiz Fux.
34. Em relação ao termo inicial da contagem do prazo prescricional, o caput do art. 1º da Lei 9.873/1999 oferece solução que não destoa do modelo adotado pelo TCU no incidente de uniformização de jurisprudência, em que se examinou a prescrição da pretensão punitiva, nos termos do Acórdão 1441/2016-TCU-Plenário (Rel. Min. Benjamin Zymler) , com a adição da particularidade de explicitar o caso de infrações permanentes ou continuadas:
35. a) Regra geral: 'data da prática do ato' (o que equivale a 'ocorrência da irregularidade sancionada') ;
36. b) Regra especial: 'no caso de infração permanente ou continuada, do dia em que tiver cessado'.
37. A Lei 9.873/1999, no art. 2º, estabelece as causas interruptivas da prescrição punitiva, consoante abaixo transcrito, já na redação conferida pela Lei 11.941/2009:
Art. 2º Interrompe-se a prescrição da ação punitiva:
I - pela notificação ou citação do indiciado ou acusado, inclusive por meio de edital;
II - por qualquer ato inequívoco, que importe apuração do fato;
III - pela decisão condenatória recorrível.
IV - por qualquer ato inequívoco que importe em manifestação expressa de tentativa de solução conciliatória no âmbito interno da administração pública federal.
38. O quadro a seguir indica alguns eventos processuais, ocorridos no curso de uma TCE (fases interna e externa) - instaurada em razão de irregularidades na aplicação de recursos da União transferidos a entes subnacionais - que poderiam ser enquadrados nas causas de interrupção da prescrição acima apontadas, sem prejuízo, é claro, de outras ocorrências fáticas elegíveis como marco interruptivo, a depender da forma de proceder de cada entidade ou órgão tomador de contas.
	I - pela notificação ou citação do indiciado ou acusado, inclusive por meio de edital;
	 (i) notificação no âmbito do procedimento administrativo de ressarcimento previamente à instauração da TCE;
 (ii) notificação efetuada pelo órgão tomador de contas acerca da instauração da TCE;
 (iii) ato que ordenar a citação efetuada pelo TCU.
*Data da ciência da notificação ou citação pelos responsáveis ou de publicação do edital no DOU.

	II - por qualquer ato inequívoco, que importe apuração do fato;
* procedimento que evidencie a apuração dos fatos irregulares, com o objetivo quantificar o dano e identificar possíveis responsáveis.
	 (i) relatório de sindicância ou PAD;
 (ii) relatório de apuração de irregularidades referente ao processo administrativo prévio à instauração da TCE;
 (iii) relatórios de fiscalização, pareceres, despachos, informações e memorandos relacionados à apuração dos fatos irregulares;
 (iv) relatório do tomador de contas;
 (v) relatório do controle interno; 
 (vi) termo de instauração ou designação de instauração da TCE;
 (vii) autuação da TCE no TCU; entre outras causas.
*Há quem inclua nesse grupo diligências que comprovam providências do responsável sobre as irregularidades investigadas.

	III - pela decisão condenatória recorrível.
	 (i) Verifica-se apenas no âmbito do TCU com a data da prolação do acórdão condenatório recorrível.

	IV - por qualquer ato inequívoco que importe em manifestação expressa de tentativa de solução conciliatória no âmbito interno da administração pública federal.
	 (i) pedido de parcelamento;
 (ii) pagamento parcial do débito;
 (iii) qualquer manifestação do responsável que demonstre claramente a sua intenção de recolher o débito.

39. Bem se vê, portanto, que haveria uma multiplicidade de causas de interrupção da prescrição, conforme se depreende do art. 2º da Lei 9.873/1999. Tal exegese encontra respaldo em precedentes do STF, a exemplo do que se decidiu no julgamento do MS 36067 (Rel. Min. Ricardo Lewandowski) , com destaque para trecho do voto em que o Relator reconhece cinco causas de interrupção da prescrição, in verbis:
 (...) Assim, faz-se necessário levar em consideração que, apesar de os fatos objeto da apuração conduzida pela Corte de Contas remontarem aos anos de 1999 e 2000, período no qual o impetrante era Secretário de Saúde municipal, o Tribunal de Contas da União deu prosseguimento à tomada de contas especial por ter constatado a ocorrência de 5 causas interruptivas da prescrição, a saber: a) relatório de auditoria em conjunto realizada pelo Denasus e pela Secretaria Federal de Controle, lavrado em 06/07/2001, sendo este, certamente, um ato inequívoco que importou a apuração do fato (art. 2º, II, da Lei n. 9.873/1999) ; b) instauração de Tomada de Contas Especial pelo FNS, ocorrida em 05/10/2005, sendo este também, certamente, um ato inequívoco que importou a apuração do fato (art. 2º, II, da Lei n. 9.873/1999) ; c) a autuação da presente Tomada de Contas Especial no âmbito do Tribunal de Contas da União, ocorrida em 12/08/2008, sendo este também, certamente, um ato inequívoco que importou a apuração do fato (art. 2º, II, da Lei n. 9.873/1999) ; d) o ato que ordenou a citação do responsável, ora impetrante, ocorrida em 12/07/2010 (art. 2º, I, da Lei n. 9.873/1999) ; e e) o exercício do poder punitivo ocorrido em 20/06/2012, data da prolação do Acórdão 1563/2012-TCU-Plenário (art. 2º, III, da Lei n. 9.873/1999) .
40. No caso concreto, tendo como parâmetro a tese firmada pelo STF no RE 636.886, no sentido de que ambas as pretensões do TCU (sancionatória e ressarcitória) sujeitam-se ao prazo prescricional de cinco anos previsto na Lei 9.873/1999, considerando, ainda, o sistema prescricional descrito na mencionada lei, inclusive as causas de suspensão e de interrupção da prescrição, temos os seguintes eventos processuais:
a)	'Data da prática do ato' (termo inicial para contagem dos prazos prescricionais) : 29/7/2014 (data limite para apresentação da prestação de contas) ;
b)	Edital de notificação publicado no DOU de 1/6/2018 (peça 12, p. 3) ;
c)	Edital de notificação publicado no DOU de 27/2/2018 (peça 18, p. 3) ;
d)	Edital de notificação publicado no DOU de 26/6/2018 (peça 17, p. 2) ;
e)	Ofício 74/2018/CGCC/SDR/SEAD/CC-PR, de 31/7/2018 (peça 2, p. 3 e 4) ;
f)	Parecer 126/2008/CGCC/SDR/SEAD, de 31/7/2018 (peça 2, p. 5 a 12) ;
g)	Ofício 1517/2018/GIGOV/FO, de 17/10/2018, recebido em 25/10/2018 (peça 22) ;
h)	Parecer Circunstanciado - TCE, de 30/10/2018 (peça 1) ;
i)	Edital de notificação publicado no DOU de 14/11/2018 (peça 21, p. 3) ;
j)	Edital de notificação publicado no DOU de 12/12/2018 (peça 15) ;
k)	Registro de débito apurado em conta de controle, em 26/2/2019 (peça 41) ;
l)	Registro de inadimplência no Siafi, em 26/2/2019 (peça 43) ;
m)	Registro de inadimplência no Siafi, em 26/2/2019 (peça 44) ;
n)	Relatório de TCE 0032/2019, de 1º/3/2019 (peça 46) ;
o)	Relatório de Auditoria E-TCE 1063/2018, de 3/1/2020 (peça 48) ;
p)	Certificado de Auditoria E-TCE 1063/2018, de 15/1/2020 (peça 49) ;
q)	Parecer do Dirigente de Controle Interno E-TCE 1063/2018, de 15/1/2020 (peça 50) ;
r)	Pronunciamento Ministerial, emitido em 31/1/2020 (peça 51) ;
s)	Instrução da Secretaria de Controle Externo de Tomada de Contas Especial (SecexTCE) , de 18/3/2021 (peça 55) ;
t)	Pronunciamento da 4ª Diretoria da SecexTCE, de 20/3/2021 (peça 56) ;
u)	Pronunciamento da SecexTCE, de 22/3/2021 (peça 57) ; 
v)	Ofício 12876/2021-TCU/Seproc, de 22/3/2021 (peça 62) , recebido em 11/5/2021 (peça 72) ;
w)	Pronunciamento da SecexTCE/Assessoria, de 25/6/2021 (peça 85) ;
x)	Pronunciamento da SecexTCE, de 25/6/2021 (peça 86) ;
y)	Parecer do MPTCU, de 1º/7/2021 (peça 87) ;
z)	Despacho do Relator, de 7/7/2021 (peça 88) .
41. Analisando a sequência de eventos processuais enumerados no item anterior, os quais teriam o condão de interromper a prescrição da ação punitiva desta Corte de Contas, no entender do STF, observa-se que não teria transcorrido o prazo prescricional de cinco anos entre cada evento processual e o seguinte. Portanto, mesmo levando-se em consideração o entendimento do STF, não teria ocorrido a prescrição das pretensões sancionatória e ressarcitória a cargo do TCU.
42. Em relação à prescrição do dano ao erário, é de se ressaltar que o recente julgamento, pelo STF, do RE 636.886 (tema 899 da repercussão geral) ainda não transitou em julgado e se encontra na fase de apreciação de embargos de declaração opostos pela Advocacia Geral da União. 
43. Além disso, o caso concreto tratado no RE 636.886 (tema 899 da repercussão geral) diz respeito à fase de execução judicial de deliberação do Tribunal de Contas, tanto assim que, para deslindá-lo, foi necessária a aplicação da Lei 6.830/1980, a Lei de Execuções Fiscais, diploma legal evidentemente inaplicável à fase que antecede a formação do título executivo extrajudicial, caracterizada pela atuação do órgão de controle externo até a prolação do acórdão.
44. Considerando que o TCU ainda não se pronunciou sobre os efeitos do julgamento de mérito da referida decisão do STF em relação às pretensões de ressarcimento ao erário veiculadas por meio dos processos de tomada de contas especiais, por cautela, deve-se adotar a orientação da Corte de Contas, na pendência de julgamento do RE 636.886, mesmo reconhecida sua repercussão geral, no sentido de que a matéria ali tratada alcançaria tão somente a fase judicial de cobrança do título extrajudicial, não atingindo os processos de controle externo, mantendo-se a interpretação adotada pela Corte Suprema, em 2008, no Mandado de Segurança - MS 26.210, oportunidade em que foi fixada tese da imprescritibilidade das ações de ressarcimento ao erário:
A suspensão pelo STF das demandas nas quais esteja em questão a prescritibilidade da pretensão de ressarcimento ao erário com base em decisão de tribunal de contas (RE 636.886/STF) alcança tão somente a fase judicial de cobrança do título extrajudicial, não atingindo os processos de controle externo em trâmite. Até julgamento definitivo em contrário pelo STF, permanece o entendimento do TCU acerca da imprescritibilidade das pretensões de ressarcimento decorrentes de tomadas de contas especiais. (Acórdão 1267/2019-TCU-Plenário, Relator: Min. AROLDO CEDRAZ) 
A suspensão pelo STF das demandas nas quais esteja em questão a prescritibilidade da pretensão de ressarcimento ao erário com base em decisão de tribunal de contas (RE 636.886/STF) alcança tão somente a fase judicial de cobrança do título extrajudicial, não atingindo os processos de controle externo em trâmite. Até julgamento definitivo em contrário pelo STF, permanecem imprescritíveis as pretensões de ressarcimento decorrentes de tomadas de contas especiais. (Acórdão 7930/2018-TCU-Segunda Câmara, Relatora: Min. ANA ARRAES) .
45. Por outro lado, especificamente no que tange à prescrição da pretensão punitiva, verifica-se que o Acórdão 1441/2016-TCU-Plenário, Relator Ministro Benjamin Zymler, que uniformizou a jurisprudência acerca dessa questão, subordinou tal prescrição ao prazo prescricional geral indicado no art. 205 do Código Civil, que é de dez anos, contado da data de ocorrência da irregularidade sancionada, nos termos do art. 189, do Código Civil, sendo esse prazo interrompido pelo ato que ordenar a citação, a audiência ou a oitiva do responsável.
46. No caso em exame, não ocorreu a prescrição da pretensão punitiva, uma vez que a irregularidade sancionada ocorreu em 29/7/2014 (data limite para apresentação da prestação de contas) , e o ato de ordenação da citação ocorreu em 22/3/2021 (peça 57) .
47. Portanto, verifica-se que não se configurou a prescrição, nem em relação à competência sancionatória deste Tribunal, nem em relação ao ressarcimento dos danos ao erário.
ALEGAÇÕES DE DEFESA
48. Os responsáveis informam que juntaram, aos autos, extratos bancários do período de outubro de 2007 a dezembro de 2015. Com isso, buscam demonstrar que houve diversos pagamentos via cheque, o que demonstraria que nenhum dos responsáveis teria se apropriado indevidamente de qualquer valor (peça 74, p. 4) .
ANÁLISE
49. Os responsáveis trouxeram, aos autos, extratos bancários de duas contas correntes da Caixa, em nome da Associação de Cooperação Agrícola do Estado do Ceará, relativas ao período de janeiro de 2007 a dezembro de 2015 (peças 75 e 76) .
50. Deve-se registrar que as prestações de contas de contratos de repasse não se resumem à apresentação do extrato bancário da conta corrente vinculada, havendo uma série de documentos exigidos nas cláusulas contratuais e nos normativos aplicáveis. 
51. No caso concreto, as Cláusulas Terceira, item 3.2, alínea 'c', e Sexta, item 6.1.2, do termo contratual (peça 26) , bem como os arts. 50, § 3º, e 58 da Portaria Interministerial 127/2008, vigente à época da celebração do instrumento, elencam a documentação necessária para a prestação de contas, a qual, em resumo, teria que conter:
a) o Relatório de Execução de Atividades final (REA) , a ser homologado pelo Ministério gestor, a fim de se comprovar a execução física do objeto do ajuste;
b) os documentos de execução financeira do contrato de repasse, que comprovassem o nexo de causalidade entre os recursos transferidos e as despesas efetuadas.
52. Conforme relatado na instrução inicial do processo (peça 55) , os responsáveis não apresentaram, à época, nenhum documento a título de prestação de contas final do Contrato de Repasse 0223.076-15/2007. E, nesta oportunidade, trouxeram apenas cópia de dois extratos bancários, sendo apenas um deles relativo à conta vinculada ao contrato de repasse (conta número 00453024-5 - peça 75) , conforme a Claúsula Oitava, item 8.4, do instrumento contratual (peça 26) .
53. Dessa forma, não restou elidida a irregularidade da ausência de apresentação da prestação de contas do ajuste.
ALEGAÇÕES DE DEFESA
54. Os responsáveis alegam que executaram o objeto do contrato e agiram de boa-fé, não se atendo para a regular documentação (peça 74, p. 4) .
55. Requerem que seja reconhecida a improcedência da tomada de contas especial, uma vez que não teria sido praticado qualquer ato ilícito danoso, tendo em vista a prestação de contas ora realizada.
56. Os responsáveis requerem que, subsidiariamente, no caso de o Tribunal entender cabível a procedência das irregularidades imputadas, seja reconhecida sua boa-fé e não incidam as penas dos arts. 16, inciso III, 46 e 60 da Lei 8.443/1992. 
57. À peça 77, consta pedido de parcelamento, em 5 parcelas, do débito apurado nos autos.
ANÁLISE
58. No que diz respeito à alegação de teria havido boa-fé, deve-se registrar que é desnecessária, para o julgamento pela irregularidade das contas ou para a aplicação de multa, a caracterização de ato doloso por parte do responsável. Basta que o gestor dos recursos públicos tenha deixado de adimplir sua obrigação de prestar contas, e que lhe fosse exigível conduta diversa, para restar caracterizada sua responsabilidade subjetiva. 
59. No momento em que recebe recursos públicos a serem gerenciados, a pessoa torna-se responsável pela boa e regular aplicação dos valores geridos. Demonstrado o repasse dos recursos a determinados agentes, provado está o fato constitutivo do direito do ente público concedente de ver o interesse comum atingido, ou de ter os recursos restituídos, a menos que seja demonstrado fato impeditivo ou modificativo desse direito: é nesse contexto que o ordenamento jurídico brasileiro imputa ao gestor público a comprovação da boa e regular aplicação dos recursos públicos pelos quais se responsabiliza.
60. Assim, para a imputação de débito, não é necessária a ocorrência de má-fé ou desonestidade. Não é necessária conduta dolosa, bastando apenas a modalidade culposa.
61. Conforme assentado na jurisprudência deste Tribunal, a boa-fé na conduta dos agentes responsáveis pela gestão de recursos públicos não se presume, mas antes deve ser comprovada objetivamente por elementos probatórios suficientes trazidos aos autos (Acórdão 1322/2007-TCU-Plenário, Rel. Min. Aroldo Cedraz; 1895/2014-Segunda Câmara, Rel. Min. Ana Arraes; 763/2007-TCU-Segunda Câmara, Rel. Min. Augusto Sherman; 4667/2017-Primeira Câmara, Rel. Min. Bruno Dantas; e 10237/2020-Segunda Câmara, Rel. Min. Ana Arraes) .
62. Ainda, a boa-fé não pode ser deduzida pela simples apresentação de alegações de defesa (Acórdão 3882/2014-TCU-Segunda Câmara, Rel. Min. Ana Arraes) .
63. No caso presente, a conduta esperada dos responsáveis era a comprovação, por meio dos documentos exigidos no termo contratual e na Portaria Interministerial 127/2008, da regular execução física e financeira do Contrato de Repasse 0223.076-15/2007. 
64. Considerando que os responsáveis não apresentaram, à época, a prestação de contas final e, nesta oportunidade, não lograram elidir as irregularidades a eles imputadas, não trazendo aos autos elementos que pudessem comprovar a regular aplicação dos recursos públicos federais recebidos, não foi possível aferir, objetivamente, a ocorrência de boa-fé. 
ALEGAÇÕES DE DEFESA
65. Os responsáveis solicitam provar o que alegam por todos os meios admitidos em direito, em especial, depoimentos das partes, oitiva de testemunhas e juntada posterior de documentos (peça 74, p. 5) .  
ANÁLISE
66. No que se refere à oitiva de testemunhas, a jurisprudência pacífica do TCU é no sentido de que as declarações de terceiros possuem baixa força probatória, competindo ao interessado demonstrar a veracidade do alegado, principalmente quando não apresentados os documentos capazes de estabelecer o nexo de causalidade entre o desembolso dos recursos recebidos e os comprovantes de despesas apresentados (Acórdão 153/2007-TCU-Plenário, 1293/2008-2ª Câmara e 132/2006-1ª Câmara) .
67. O art. 162 do Regimento Interno do TCU estabelece que 'as provas que a parte quiser produzir perante o Tribunal devem sempre ser apresentadas de forma documental, mesmo as declarações pessoais de terceiros'. 
68. Dessa forma, não há como ser autorizado depoimento das partes ou prova testemunhal, no presente processo.
69. Registre-se que, nos termos do art. 160, §§ 1º e 2º, do Regimento Interno do TCU, é facultada, à parte, a juntada de documentos novos desde a constituição do processo até o término da etapa de instrução, que se dará no momento em que o titular da unidade técnica emitir seu parecer conclusivo. 
70. Em razão de todo o exposto, se propõe não acolher as alegações de defesa oferecidas pelos responsáveis e julgar suas contas irregulares, condenando-os solidariamente ao pagamento do débito apurado nos autos, com aplicação da multa prevista no art. 57 da Lei 8.443/1992.
71. Deve-se registrar que as irregularidades verificadas nesta TCE possuem responsabilidades distintas, conforme descrito a seguir.
71.1. Irregularidade 1: Não comprovação da boa e regular aplicação dos recursos repassados, tendo em vista a não apresentação do Relatório de Execução de Atividades (REA) homologado pelo órgão repassador. 
55.1.1. Responsáveis: Joao Paulo Pereira da Silva, Associação de Cooperação Agrícola do Estado do Ceará, Francisco Lindemberg Pereira Alves e Francisco Flavio Pereira Barbosa.
55.2. Irregularidade 2: Não comprovação da boa e regular aplicação dos recursos federais repassados em face da omissão no dever de prestar contas.
55.2.1. Responsáveis: Associação de Cooperação Agrícola do Estado do Ceará e Francisco Lindemberg Pereira Alves.
55.3. Irregularidade 3: não cumprimento do prazo originalmente estipulado para prestação de contas do contrato de repasse.
55.3.1. Responsável: Francisco Lindemberg Pereira Alves.
72. Considerando que o débito relativo às irregularidades 1 e 2 é no valor total repassado, todos os responsáveis deverão ser condenados, solidariamente, ao pagamento do débito total.
73. Por fim, deve-se destacar que Francisco Lindemberg Pereira Alves não apresentou razões de justificativa para a irregularidade 3. Mas, considerando que se propõe aplicar, ao responsável, a multa prevista no art. 57 da Lei 8.443/1992, a multa do art. 58 pode ser afastada, conforme exposto a seguir.
74. Quanto à possibilidade de aplicação cumulativa das multas dos arts. 57 e 58, inciso I, da Lei 8.443/1992, ainda que seja adequada a realização de citação e audiência do responsável, por força do disposto no art. 209, §4º, do Regimento Interno do TCU, o Tribunal reconhece que existe relação de subordinação entre as condutas de 'não comprovação da aplicação dos recursos' e de 'omissão na prestação de contas', sendo a primeira consequência da segunda, o que enseja, na verificação das duas irregularidades, a aplicação da multa do art. 57, com o afastamento da multa do art. 58, inciso I, em atenção ao princípio da absorção (Acórdão 9579/2015-TCU-Segunda Câmara, Relator Ministro Vital do Rêgo; Acórdão 2469/2019-TCU-Primeira Câmara, Relator Ministro Augusto Sherman) .
75. Conforme leciona Cezar Bitencourt (Tratado de Direito Penal: parte geral - 8ª Edição - São Paulo: Saraiva, 2003. Pg. 565) , na absorção, ' (...) a pena do delito mais grave absorve a pena do delito menos grave, que deve ser desprezada'. No caso concreto, a 'omissão no dever de prestar contas', embora seja uma irregularidade autônoma, funciona como fase ou meio para a consecução da 'não comprovação da aplicação dos recursos', havendo clara relação de interdependência entre essas condutas. Dessa forma, recaindo as duas ocorrências num mesmo gestor, deve prevalecer a pena do delito mais grave, qual seja, a multa do art. 57, da Lei 8.443/1992.
76. Cumpre observar, ainda, que a conduta do responsável, consistente na irregularidade 'não comprovação da boa e regular aplicação dos recursos federais repassados em face da omissão no dever de prestar contas', configura violação não só às regras legais, mas também aos princípios basilares da administração pública, eis que, em última análise, ocorre o comprometimento da necessária satisfação à sociedade sobre o efetivo emprego dos recursos públicos postos à disposição da municipalidade, por força do instrumento de repasse em questão. Nesses casos, em que fica evidente a falta de transparência e lisura, não há como afastar as suspeitas sempre presentes de que a totalidade dos recursos públicos federais, transferida ao município, tenha sido integralmente desviada, em prol de gestor ímprobo, ou de pessoas por ele determinadas, a revelar grave inobservância de dever de cuidado no trato com a coisa pública, isto é, ato praticado com culpa grave, pois, na espécie, a conduta do responsável se distancia daquela que seria esperada de um administrador público minimante diligente, num claro exemplo de erro grosseiro a que alude o art. 28 do Decreto-lei 4.657/1942 (Lei de Introdução às Normas do Direito Brasileiro) , incluído pela Lei 13.655/2018 (Acórdão 1689/2019-TCU-Plenário, Relator: Ministro Augusto Nardes; Acórdão 2924/2018-TCU-Plenário, Relator: Ministro José Mucio Monteiro; Acórdão 2391/2018-TCU-Plenário, Relator: Ministro Benjamin Zymler) .
Prescrição da Pretensão Punitiva
77. Vale ressaltar que a pretensão punitiva do TCU, conforme Acórdão 1441/2016-TCU-Plenário, Relator Min. Benjamin Zymler, que uniformizou a jurisprudência acerca dessa questão, subordina-se ao prazo geral de prescrição indicado no art. 205 do Código Civil, que é de dez anos, contado da data de ocorrência da irregularidade sancionada, nos termos do art. 189 do Código Civil, sendo este prazo interrompido pelo ato que ordenar a citação, a audiência ou a oitiva dos responsáveis.
78. No caso em exame, não ocorreu a prescrição, uma vez que a irregularidade sancionada ocorreu em 29/7/2014 (data limite para apresentação da prestação de contas) , e o ato de ordenação da citação ocorreu em 22/3/2021.
CONCLUSÃO
79. Em face da análise promovida na seção 'Exame Técnico', verifica-se que os responsáveis Francisco Flavio Pereira Barbosa, Joao Paulo Pereira da Silva, Francisco Lindemberg Pereira Alves e Associação de Cooperação Agrícola do Estado do Ceará não lograram comprovar a boa e regular aplicação dos recursos federais recebidos mediante o Contrato de Repasse 0223.076-15/2007. Instados a se manifestar, suas alegações de defesa não foram suficientes para elidir as irregularidades a eles imputadas.
80. Verifica-se também que não houve a prescrição da pretensão punitiva, conforme análise já realizada.
81. Tendo em vista que não constam dos autos elementos que permitam reconhecer a boa-fé dos responsáveis, sugere-se que suas contas sejam julgadas irregulares, nos termos do art. 202, § 6º, do Regimento Interno do TCU, com a imputação do débito atualizado monetariamente e acrescido de juros de mora, nos termos do art. 202, § 1º do Regimento Interno do TCU, descontado o valor eventualmente recolhido.
82. Registre-se que o responsável Francisco Lindemberg Pereira Alves não apresentou razões de justificativa para a irregularidade de não cumprimento do prazo originalmente estipulado para prestação de contas do contrato de repasse. Assim, deverá ser aplicada, a esse responsável, a multa prevista no art. 57 da Lei 8.443/1992, conforme analisado nos itens 74 a 76 desta instrução.
83. Como não houve elementos que pudessem modificar o entendimento acerca das irregularidades em apuração, mantém-se a matriz de responsabilização presente na peça 54.
84. Por fim, considerando que os responsáveis apresentaram pedido de parcelamento do débito (peça 77) , este deverá ser, desde logo, autorizado, nos termos do art. 26, da Lei 8.443/1992, c/c o art. 217, §§ 1º e 2º, do Regimento Interno do TCU.
PROPOSTA DE ENCAMINHAMENTO
85. Diante do exposto, submetemos os autos à consideração superior, propondo, ao Tribunal:
a) não acolher as alegações de defesa oferecidas pelos responsáveis Francisco Flavio Pereira Barbosa (CPF: XXX.796.273-XX) , Joao Paulo Pereira da Silva (CPF: XXX.911.513-XX) , Francisco Lindemberg Pereira Alves (CPF: XXX.238.653-XX) e Associação de Cooperação Agrícola do Estado do Ceará (CNPJ: 02.416.632/0001-66) e julgar suas contas irregulares, nos termos dos arts. 1º, inciso I, 16, inciso III, alíneas 'a', 'b' e 'c', 19 e 23, inciso III, da Lei 8.443/1992, condenando-os solidariamente ao pagamento das importâncias a seguir especificadas, atualizadas monetariamente e acrescidas dos juros de mora, calculadas a partir das datas discriminadas até a data da efetiva quitação do débito, fixando-lhes o prazo de quinze dias, para que comprovem, perante o Tribunal, o recolhimento das referidas quantias aos cofres do Tesouro Nacional, nos termos do art. 23, inciso III, alínea 'a', da citada lei, c/c o art. 214, inciso III, alínea 'a', do Regimento Interno do TCU.  
Débitos relacionados ao responsável Associação de Cooperação Agrícola do Estado do Ceará (CNPJ: 02.416.632/0001-66) em solidariedade com Francisco Flavio Pereira Barbosa (CPF: XXX.796.273-XX) , Francisco Lindemberg Pereira Alves (CPF: XXX.238.653-XX) e Joao Paulo Pereira da Silva (CPF: XXX.911.513-XX) :
	Data de ocorrência
	Valor histórico (R$) 
	Tipo da parcela

	8/11/2007
	55.000,00
	Débito

	9/12/2009
	24.000,00
	Débito

	9/6/2015
	1.149,49
	Crédito

	3/3/2017
	88,49
	Crédito

	2/3/2018
	700,00
	Crédito

Valor atualizado do débito (com juros) em 27/8/2021: R$ 231.407,68.
a) aplicar, aos responsáveis Francisco Flavio Pereira Barbosa (CPF: XXX.796.273-XX) , Joao Paulo Pereira da Silva (CPF: XXX.911.513-XX) , Francisco Lindemberg Pereira Alves (CPF: XXX.238.653-XX) e Associação de Cooperação Agrícola do Estado do Ceará (CNPJ: 02.416.632/0001-66) , a multa prevista no art. 57 da Lei 8.443/1992;
b) autorizar, desde logo, a cobrança judicial das dívidas, caso não atendidas as notificações, na forma do disposto no art. 28, inciso II, da Lei 8.443/1992;
c) autorizar também, desde logo, com fundamento no art. 26, da Lei 8.443/1992, c/c o art. 217, §§ 1º e 2º do Regimento Interno do TCU, o parcelamento das dívidas em até 36 parcelas, incidindo, sobre cada parcela, corrigida monetariamente, os correspondentes acréscimos legais, fixando lhes o prazo de quinze dias, a contar do recebimento da notificação, para comprovarem, perante o Tribunal, o recolhimento da primeira parcela, e de trinta dias, a contar da parcela anterior, para comprovar os recolhimentos das demais parcelas, devendo incidir, sobre cada valor mensal, atualizado monetariamente, os juros de mora devidos, no caso do débito, na forma prevista na legislação em vigor, alertando os responsáveis de que a falta de comprovação do recolhimento de qualquer parcela importará o vencimento antecipado do saldo devedor, nos termos do § 2º do art. 217 do Regimento Interno deste Tribunal; 
d) enviar cópia do acórdão que for prolatado à Procuradoria da República no Estado do Ceará, nos termos do § 3º do art. 16 da Lei 8.443/1992, c/c o § 7º do art. 209 do Regimento Interno do TCU, para adoção das medidas cabíveis; e
e) enviar cópia do acórdão que for proferido à Caixa Econômica Federal (instauradora da TCE) e aos responsáveis, para ciência;
f) informar, à Procuradoria da República no Estado do Ceará, à Caixa Econômica Federal e aos responsáveis, que a deliberação que for adotada, acompanhada do relatório e do voto que a fundamentarem, estará disponível para consulta no endereço www.tcu.gov.br/acordaos, além de esclarecer que, caso requerido, o TCU poderá fornecer, sem custos, as correspondentes cópias, de forma impressa; e
g) informar à Procuradoria da República no Estado do Ceará que, nos termos do parágrafo único do art. 62 da Resolução TCU 259/2014, os procuradores e membros do Ministério Público credenciados nesta Corte podem acessar os presentes autos de forma eletrônica e automática, ressalvados apenas os casos de eventuais peças classificadas como sigilosas, as quais requerem solicitação formal."
3.	Enfim, por intermédio do Exmo. Sr. Procurador Júlio Marcelo de Oliveira, o MPTCU divergiu parcialmente da aludida proposta da unidade técnica, tendo consignado, para tanto, o seu parecer à Peça 92 nos seguintes termos:
" (...) Nos termos do Plano de Trabalho aprovado (peça 24) e do Projeto de Atividades (peça 29) , o Contrato de Repasse 223.076-15/2007 (Siafi 594228) , celebrado entre a União, por intermédio do Ministério do Desenvolvimento Agrário, representado pela Caixa Econômica Federal, e a Associação de Cooperação Agrícola do Estado do Ceará (Acace, Estatuto à peça 4) , em 21/9/2007, no valor total de R$ 80.000,00 (contratante: R$ 79.000,00, contrapartida do contratado: R$ 1.000,00) , tinha por finalidade 'a transferência de recursos financeiros da União para a execução de ATUAL. DO POTENC. PROD. E MERCADOL., ASSESS., PROMOÇÃO, ACOMPANH. E ORGANIZ. DOS PRODUTORES E PROCESSOS DE IMPLEMENTAÇÃO, em diversos municípios do estado do Ceará' (peça 26) .
O ajuste teve vigência no período de 21/9/2007 a 30/5/2014, com prazo para prestar contas até 29/7/2014 (peça 27 e peça 42, p. 2) .
Os recursos federais foram desbloqueados em duas parcelas, a saber (peças 34, 37 e 42) :
	Data de ocorrência
	Valor histórico (R$) 

	8/11/2007
	55.000,00

	9/12/2009
	24.000,00

Conforme parecer técnico do Ministério do Desenvolvimento Agrário, de 8/7/2009, alusivo ao Relatório de Execução de Atividades (REA) no valor de R$ 55.344,00 (peça 32, pp. 3/6) :
a) o Relatório de Atividades referente à prestação de contas da primeira parcela do Contrato 223.076-15, cujo valor programado para o período era de R$ 56.000,00, foi executado no montante de R$ 55.344,00 (relação de pagamentos à peça 33, pp. 4/6) ;
b) a execução física das atividades cumpriu plenamente os objetivos programados, obtendo resultados satisfatórios. Foi apresentado relatório com os resultados obtidos no desenvolvimento das metas, atendendo aos objetivos das propostas;
c) a relação de comprovantes de pagamento não consta anexa ao REA e deverá ser entregue diretamente à Caixa. Não foi apresentada assinatura da entidade de representação dos agricultores familiares responsável por acompanhar o projeto, motivo pelo qual deverá ser apresentada no próximo relatório de atividades;
d) dessa forma, no que concerne à execução física das atividades, aprovamos a prestação de contas referente à primeira parcela do presente contrato, estando a entidade apta a receber os recursos referentes à próxima parcela, de acordo com o cronograma de desembolso.
Ante a ausência de prestação de contas relativa à 2ª parcela dos recursos (prestação de contas final) , a instauração desta tomada de contas especial abrangeu a totalidade dos recursos liberados, pois a Caixa entendeu que os objetivos previstos no plano de trabalho não foram cumpridos e que o objeto não gerou o benefício social esperado (peças 1 e 2) .
No âmbito desta Corte, em face do Relatório de TCE 32/2019 (peça 46) , da Matriz de Responsabilização (peça 54) e da instrução preliminar à peça 55, a citação solidária da Associação de Cooperação Agrícola do Estado do Ceará e de seus dirigentes (ex-secretários gerais, peças 3 e 5) foi promovida nos seguintes termos (peças 62 a 70) :
'Responsáveis solidários:
ASSOCIAÇÃO DE COOPERAÇÃO AGRÍCOLA DO ESTADO DO CEARÁ - CNPJ: 02.416.632/0001-66
FRANCISCO FLAVIO PEREIRA BARBOSA - CPF: XXX.796.273-XX [gestão: 22/12/2005 a 29/1/2010]
JOAO PAULO PEREIRA DA SILVA - CPF: XXX.911.513-XX [gestão: 29/1/2010 a 11/3/2012]
FRANCISCO LINDEMBERG PEREIRA ALVES - CPF: XXX.238.653-XX [gestão: 12/3/2012 a 29/7/2015]
Cofre credor: Secretaria do Tesouro Nacional.
Valor (es) histórico (s) do (s) débito (s) e da (s) quantia (s) eventualmente ressarcidas, bem como a (s) respectiva (s) data (s) de ocorrência:Débito (s) [peças 34 e 42]:
R$ 24.000,00, em 9/12/2009 [D2]
R$ 55.000,00, em 8/11/2007 [D1]
Crédito (s) [peça 38]:
R$ 700,00, em 2/3/2018R$ 88,49, em 3/3/2017
R$ 1.149,49, em 9/6/201
Valor desta dívida atualizada monetariamente até 22/3/2021:
R$ 156.995,52.
Valor total da (s) dívida (s) acima discriminada (s) atualizada (s) monetariamente até 22/3/2021: R$ 156.995,52.'
As ocorrências e as condutas atribuídas à Acace e aos demais responsáveis e que deram ensejo à citação solidária foram as seguintes (peça 54) :
'Irregularidade 1 
a) Não comprovação da boa e regular aplicação dos recursos repassados, tendo em vista a não apresentação do Relatório de Execução de Atividades (REA) homologado pelo órgão repassador. 
b) Não comprovação da boa e regular aplicação dos recursos federais repassados em face da omissão no dever de prestar contas.
 (...) 
Condutas: 
ASSOCIAÇÃO DE COOPERAÇÃO AGRÍCOLA DO ESTADO DO CEARÁ
a) Não apresentar o Relatório de Execução de Atividades junto à documentação relativa à prestação de contas dos recursos repassados mediante o contrato de repasse. 
b) Não comprovação da boa e regular aplicação dos recursos federais repassados em face da omissão no dever de prestar contas.
FRANCISCO FLAVIO PEREIRA BARBOSA: 
D1 a D2 - a) Não apresentar o Relatório de Execução de Atividades junto à documentação relativa à prestação de contas dos recursos repassados mediante o contrato de repasse. FRANCISCO LINDEMBERG PEREIRA ALVES: 
a) Não apresentar o Relatório de Execução de Atividades junto à documentação relativa à prestação de contas dos recursos repassados mediante o contrato de repasse. 
b) Não comprovação da boa e regular aplicação dos recursos federais repassados em face da omissão no dever de prestar contas. 
JOAO PAULO PEREIRA DA SILVA: 
D1 a D2 - a) Não apresentar o Relatório de Execução de Atividades junto à documentação relativa à prestação de contas dos recursos repassados mediante o contrato de repasse. Irregularidade 2 
Não cumprimento do prazo originalmente estipulado para prestação de contas do contrato de repasse. Evidências: 
 (...) 
Responsável: 
FRANCISCO LINDEMBERG PEREIRA ALVES (XXX.238.653-XX) 
Condutas: 
FRANCISCO LINDEMBERG PEREIRA ALVES: 
descumprir o prazo originalmente estipulado para prestação de contas dos recursos federais recebidos à conta do contrato de repasse.'
No dia 26/5/2021, a Acace e os srs. Francisco Flávio Pereira Barbosa, João Paulo Pereira da Silva e Francisco Lindemberg Pereira Alves apresentaram:
a) alegações de defesa e extratos bancários (peças 74 a 76) ;
b) pedido de parcelamento, conforme excerto que segue (peça 77, grifos originais) :
'O art. 217 do Regimento Interno do Tribunal de Contas da União permite que seja feito o pagamento do valor objeto da prestação de contas de forma parcelada, em até 36 (trinta e seis) vezes.
Por essa razão, pede que o valor remanescente de R$ 158.942,94 (cento e cinquenta e oito mil e novecentos e quarenta e dois reais e noventa e quatro centavos) seja parcelado em 05 (cinco) vezes, no valor de R$ 31.788,59 (trinta e um mil setecentos e oitenta e oito reais e cinquenta e nove centavos) , conforme atualização obtida na data de ontem (25/05/2021) junto a este Tribunal. 
Pede-se que sejam emitidas Guias com data para o próximo mês e nos meses seguintes, devendo mandar para o e-mail: carlosmouraon@gmail.com.'
Após intervenção da unidade técnica (peças 85 e 86) , do Ministério Público de Contas (peça 87) e de Vossa Excelência (peça 88) , a Secretaria de Controle Externo de Tomada de Contas Especial (SecexTCE) manifesta-se, em uníssono, no seguinte sentido (peças 89 a 91) :
'a) não acolher as alegações de defesa oferecidas pelos responsáveis Francisco Flavio Pereira Barbosa (CPF: XXX.796.273-XX) , Joao Paulo Pereira da Silva (CPF: XXX.911.513-XX) , Francisco Lindemberg Pereira Alves (CPF: XXX.238.653-XX) e Associação de Cooperação Agrícola do Estado do Ceará (CNPJ: 02.416.632/0001-66) e julgar suas contas irregulares, nos termos dos arts. 1º, inciso I, 16, inciso III, alíneas 'a', 'b' e 'c', 19 e 23, inciso III, da Lei 8.443/1992, condenando-os solidariamente ao pagamento das importâncias a seguir especificadas, atualizadas monetariamente e acrescidas dos juros de mora, calculadas a partir das datas discriminadas até a data da efetiva quitação do débito, fixando-lhes o prazo de quinze dias, para que comprovem, perante o Tribunal, o recolhimento das referidas quantias aos cofres do Tesouro Nacional, nos termos do art. 23, inciso III, alínea 'a', da citada lei, c/c o art. 214, inciso III, alínea 'a', do Regimento Interno do TCU.  
Débitos relacionados ao responsável Associação de Cooperação Agrícola do Estado do Ceará (CNPJ: 02.416.632/0001-66) em solidariedade com Francisco Flavio Pereira Barbosa (CPF: XXX.796.273-XX) , Francisco Lindemberg Pereira Alves (CPF: XXX.238.653-XX) e Joao Paulo Pereira da Silva (CPF: XXX.911.513-XX) :
	Data de ocorrência
	Valor histórico (R$) 
	Tipo da parcela

	8/11/2007
	55.000,00
	Débito

	9/12/2009
	24.000,00
	Débito

	9/6/2015
	1.149,49
	Crédito

	3/3/2017
	88,49
	Crédito

	2/3/2018
	700,00
	Crédito

Valor atualizado do débito (com juros) em 27/8/2021: R$ 231.407,68.
a) aplicar, aos responsáveis Francisco Flavio Pereira Barbosa (CPF: XXX.796.273-XX) , Joao Paulo Pereira da Silva (CPF: XXX.911.513-XX) , Francisco Lindemberg Pereira Alves (CPF: XXX.238.653-XX) e Associação de Cooperação Agrícola do Estado do Ceará (CNPJ: 02.416.632/0001-66) , a multa prevista no art. 57 da Lei 8.443/1992;
b) autorizar, desde logo, a cobrança judicial das dívidas, caso não atendidas as notificações, na forma do disposto no art. 28, inciso II, da Lei 8.443/1992;
c) autorizar também, desde logo, com fundamento no art. 26, da Lei 8.443/1992, c/c o art. 217, §§ 1º e 2º do Regimento Interno do TCU, o parcelamento das dívidas em até 36 parcelas, incidindo, sobre cada parcela, corrigida monetariamente, os correspondentes acréscimos legais, fixando lhes o prazo de quinze dias, a contar do recebimento da notificação, para comprovarem, perante o Tribunal, o recolhimento da primeira parcela, e de trinta dias, a contar da parcela anterior, para comprovar os recolhimentos das demais parcelas, devendo incidir, sobre cada valor mensal, atualizado monetariamente, os juros de mora devidos, no caso do débito, na forma prevista na legislação em vigor, alertando os responsáveis de que a falta de comprovação do recolhimento de qualquer parcela importará o vencimento antecipado do saldo devedor, nos termos do § 2º do art. 217 do Regimento Interno deste Tribunal; 
d) enviar cópia do acórdão que for prolatado à Procuradoria da República no Estado do Ceará, nos termos do § 3º do art. 16 da Lei 8.443/1992, c/c o § 7º do art. 209 do Regimento Interno do TCU, para adoção das medidas cabíveis; e
e) enviar cópia do acórdão que for proferido à Caixa Econômica Federal (instauradora da TCE) e aos responsáveis, para ciência;
f) informar, à Procuradoria da República no Estado do Ceará, à Caixa Econômica Federal e aos responsáveis, que a deliberação que for adotada, acompanhada do relatório e do voto que a fundamentarem, estará disponível para consulta no endereço www.tcu.gov.br/acordaos, além de esclarecer que, caso requerido, o TCU poderá fornecer, sem custos, as correspondentes cópias, de forma impressa; e
g) informar à Procuradoria da República no Estado do Ceará que, nos termos do parágrafo único do art. 62 da Resolução TCU 259/2014, os procuradores e membros do Ministério Público credenciados nesta Corte podem acessar os presentes autos de forma eletrônica e automática, ressalvados apenas os casos de eventuais peças classificadas como sigilosas, as quais requerem solicitação formal.' 
II O Ministério Público de Contas dissente, em parte, da proposição da unidade técnica.
Os responsáveis, entre outros fundamentos (peça 74) :
a) alegam que a dívida está prescrita;
b) apresentam defesa 'para que reste demonstrado que os valores foram efetivamente gastos com o objeto do contrato, apesar da dificuldade em inicialmente demonstrar sua execução';
c) 'em respeito ao contraditório e ampla defesa, vêm novamente (...) apresentar os documentos outrora apresentados à Requerente, para que não reste qualquer dúvida sobre o adimplemento contratual, a boa-fé e a regular situação da prestação de contas, conforme se vê adiante'.
O débito, porém, de fato, subsiste, haja vista que, nos termos da instrução da SecexTCE (peça 89) :
a) as Cláusulas Terceira, item 3.2, alínea 'c', e Sexta, item 6.1.2, do termo contratual (peça 26, pp. 2/3) (...) elencam a documentação necessária para a prestação de contas, a qual teria que conter, entre outros elementos:
a.1) o Relatório de Execução de Atividades final (REA) , a ser homologado pelo ministério gestor, a fim de se comprovar a execução física do objeto do ajuste;
a.2) os documentos de execução financeira do contrato de repasse, que comprovassem o nexo de causalidade entre os recursos transferidos e as despesas efetuadas;
b) no caso, conforme instrução inicial do processo (peça 55) , os responsáveis não apresentaram, à época, nenhum documento a título de prestação de contas final e, nesta oportunidade, em sede de alegações de defesa, trouxeram apenas cópia de dois extratos bancários (peças 75 e 76) , sendo apenas um deles relativo à conta vinculada ao contrato de repasse (conta 00453024-5 - peça 75) , consoante Cláusula Oitava, item 8.4, do instrumento contratual (peça 26, p. 4) ;
c) dessa forma, não restou elidida a irregularidade atinente à ausência de apresentação da prestação de contas do ajuste.
Ocorre que, a partir do exame da relação de pagamentos concernente à 1ª parcela dos recursos, no valor de R$ 55.344,00 (peça 33, pp. 4/6) e dos extratos bancários (peças 34 a 36, 75 e 76) , verifica-se que o sr. Francisco Flávio Pereira Barbosa, Secretário-Geral da Acace no período de 22/12/2005 a 29/1/2010, foi o efetivo gestor dos recursos contratados.
Nesse contexto, os srs. João Paulo Pereira da Silva e Francisco Lindemberg Pereira Alves não devem responder pela reparação do dano ao erário, cabendo excluir o sr. João Paulo Pereira da Silva da relação processual. 
O sr. Francisco Lindemberg Pereira Alves, em cuja gestão venceu o prazo para prestar contas, deve, oportunamente, ter suas contas julgadas irregulares e ser sancionado com multa, considerando, por analogia, não haver notícia alguma sobre medidas legais porventura adotadas por ele para resguardar o patrimônio público:
'SÚMULA TCU 230: Compete ao prefeito sucessor apresentar a prestação de contas referente aos recursos federais recebidos por seu antecessor, quando este não o tiver feito e o prazo para adimplemento dessa obrigação vencer ou estiver vencido no período de gestão do próprio mandatário sucessor, ou, na impossibilidade de fazê-lo, adotar as medidas legais visando ao resguardo do patrimônio público.' (Acórdão 206/2020-TCU-Plenário | RELATOR RAIMUNDO CARREIRO) 
'Não cabe a atribuição de débito solidário ao prefeito que, embora omisso quanto à obrigação de prestar contas em razão de a vigência do convênio adentrar o seu mandato, não geriu qualquer parcela dos recursos transferidos. Nesse caso, as contas do prefeito sucessor são julgadas irregulares, com a aplicação da multa prevista no art. 58, inciso I, da Lei 8.443/1992.' (Acórdão 4461/2020-TCU-Primeira Câmara | Relator: AUGUSTO SHERMAN) 
De outra parte, como bem ponderou a unidade técnica, não restou comprovada a boa-fé dos responsáveis, mas há precedentes desta Corte no sentido de que, 'em caso de parcelamento da dívida antes do julgamento de mérito das contas, os acréscimos legais incidentes sobre cada parcela devem se restringir à atualização monetária. (...) ' (Acórdão 9529/2017-TCU-Segunda Câmara | Relator: AROLDO CEDRAZ e Acórdão 7496/2017-TCU-Primeira Câmara | Relator: BRUNO DANTAS) .
Demais disso, a jurisprudência mais recente é no sentido de que: 
'O pagamento tempestivo do débito na fase de citação, atualizado monetariamente, opera sua quitação, não cabendo a incidência de juros quando do julgamento do processo. Todavia, caso não reste caracterizada a boa-fé do responsável ou na subsistência de outras irregularidades, as contas serão julgadas irregulares com aplicação da multa prevista no art. 58, inciso I, da Lei 8.443/1992.' (Acórdão 2144/2018-TCU-Plenário | Relator: BRUNO DANTAS, Acórdão 1143/2019-TCU-Primeira Câmara | Relator: BENJAMIN ZYMLER e Acórdão 1624/2021-TCU-Plenário | Relator: RAIMUNDO CARREIRO) 
Nesse cenário, o MP de Contas entende que, nesta fase processual, o TCU deve se limitar a autorizar o recolhimento parcelado, diferindo o julgamento do mérito das contas para o término do prazo fixado para o pagamento das parcelas.
Sobre a prescrição da pretensão ressarcitória, ressalta-se, em relação à análise promovida pela SecexTCE (peça 89, item 42) , que os embargos de declaração opostos pela Advocacia-Geral da União no âmbito do Recurso Extraordinário 636.886 (Tema 899 da Repercussão Geral) foram rejeitados pelo Supremo Tribunal Federal e que o acórdão transitou em julgado no dia 5/10/2021 (http://portal.stf.jus.br/processos/downloadPeca.asp?id=15348147496&ext=.pdf. Acesso em: 13 out. 2021) . 
Sobre essa temática, segue elucidativo excerto da proposta de deliberação que fundamentou o Acórdão 2446/2021-TCU-Plenário (TC Processo 032.007/2011-6) :
'87. Sobre a interpretação do Diretor da SeinfraOperações de que o dano ao erário apurado nestes autos não foi colhido pela prescrição, verifica-se que tal exegese é providencial, pois vai ao encontro do entendimento desta Corte de Contas de que a apreciação da matéria fixada pelo Supremo Tribunal Federal (STF) no Recurso Extraordinário (RE) 636.886 (Tema 899 da Repercussão Geral) , acerca da prescritibilidade da pretensão de ressarcimento ao erário com base em decisão de tribunal de contas, alcança tão somente a fase judicial da execução do título extrajudicial, não atingindo os processos de controle externo em trâmite no TCU.
88. Nessa linha de intelecção, destaco que embargos de declaração opostos pela AGU contra o RE de referência foram apreciados pelo Plenário do STF, em sessão virtual ocorrida de 13/8 a 20/8/2021. Naquela assentada, o Pretório Excelso negou provimento ao recurso, nos termos do voto do relator, ministro Alexandre de Moraes, que assim se manifestou (trechos do voto) : 
'Os argumentos acima elencados conduzem à conclusão no sentido de que a pretensão executória de título executivo proveniente de decisão do TCU da qual resulte imputação de débito ou multa é prescritível; e, portanto, a ela se aplica o prazo prescricional da Lei de Execução Fiscal.
Nenhuma consideração houve acerca do prazo para constituição do título executivo, até porque esse não era o objeto da questão cuja repercussão geral foi reconhecida no Tema 899, que ficou adstrito, como sobejamente já apontado, à fase posterior a formação do título.' 
89. Como se percebe, o decisum referiu-se especificamente à etapa judicial da execução do título, sem compreender os processos de controle externo que estão nesta Corte.
90. Não se desconhece que se avizinha a oportunidade de o Tribunal revisitar essa matéria nos autos do TC-Processo 000.006/2017-3 (rel. min. Raimundo Carreiro) , em que poderá decidir se o julgamento do RE 636.886 no STF superou ou não o entendimento anterior pela imprescritibilidade (firmado no Mandado de Segurança 26.210) , com a possibilidade de assentar um prazo de prescrição incidente aos processos desta Casa, relativo à pretensão de reparação de dano ao erário.'
Quanto à prescrição da pretensão punitiva do TCU, no momento, esta Casa continua seguindo, por maioria, os comandos tipificados no Acórdão 1441/2016-TCU-Plenário.
III Ante o que restou apurado nos autos e o pleito à peça 77, o Ministério Público de Contas, pedindo vênias por dissentir parcialmente da proposição oferecida pela SecexTCE (peças 89 a 91) , opina no sentido de o Tribunal autorizar o recolhimento parcelado da dívida pela Associação de Cooperação Agrícola do Estado do Ceará (Acace) e/ou pelo sr. Francisco Flávio Pereira Barbosa, Secretário-Geral da entidade no período de 22/12/2005 a 29/1/2010 e efetivo gestor dos recursos. O parcelamento pode ser deferido em até 36 parcelas mensais e consecutivas, atualizadas monetariamente, nos termos dos arts. 26 da Lei 8.443/1992 e 217 do Regimento Interno do TCU."
É o Relatório.

Francisco Carlos Mourão Neto (26302/OAB-CE), representando a Associação de Cooperação Agrícola do Estado do Ceará, além de Francisco Flávio Pereira Barbosa, João Paulo Pereira da Silva e Francisco Lindemberg Pereira Alves.

Procurador Júlio Marcelo de Oliveira.

TOMADA DE CONTAS ESPECIAL. ENTÃO MINISTÉRIO DO DESENVOLVIMENTO AGRÁRIO. CONTRATO DE REPASSE. NÃO COMPROVAÇÃO SOBRE A EXECUÇÃO FÍSICA DO OBJETO PACUTADO. OMISSÃO NO DEVER DE PRESTAR CONTAS. CITAÇÃO. AUDIÊNCIA. REJEIÇÃO DAS ALEGAÇÕES DE DEFESA. EVENTUAL AUSÊNCIA DE MÁ-FÉ. PEDIDO DE PARCELAMENTO PARA O PRONTO RECOLHIMENTO DO DÉBITO. FIXAÇÃO DE NOVO E IMPRORROGÁVEL PRAZO PARA O RECOLHIMENTO DO DÉBITO. PROSSEGUIMENTO DO FEITO. EXCLUSÃO DA RESPONSABILIDADE PARA 1 (UM) DIRIGENTE DA ENTIDADE NO PRESENTE FEITO. COMUNICAÇÃO.

TOMADA DE CONTAS ESPECIAL (TCE)

Secretaria de Controle Externo de Tomada de Contas Especial (Secex-TCE).

Trata-se de tomada de contas especial instaurada pela Caixa Econômica Federal (Caixa) em desfavor da Associação de Cooperação Agrícola do Estado do Ceará, além de Francisco Flávio Pereira Barbosa, João Paulo Pereira da Silva e Francisco Lindemberg Pereira Alves, como então dirigentes dessa entidade (gestões: 22/12/2005 a 29/1/2010, 30/1/2010 a 11/3/2012, e 12/3/2012 a 29/7/2015, respectivamente) , diante da não comprovação da boa e regular aplicação dos recursos federais repassados por meio do Contrato de Repasse n.º 0223.076-15/2007 celebrado entre a Caixa, como mandatária da União aí representada pelo então Ministério do Desenvolvimento Agrário, e a referida associação para a "atualização do potencial produtivo e mercadológico, assessoria, promoção, acompanhamento e organização dos produtores e processos de implementação em diversos municípios do Estado do Ceará" sob o valor original de R$ 80.000,00 pelo aporte de R$ 79.000,00 em recursos federais e R$ 1.000,00 em recursos da contrapartida, tendo a vigência do ajuste sido inicialmente estipulada para o período de 21/9/2007 a 30/5/2014.
2.	Como visto, a partir do Relatório de TCE n.º 32/2019 (Peça 46) , o tomador de contas assinalou a responsabilidade em desfavor da Associação de Cooperação Agrícola do Estado do Ceará, além de Francisco Flávio Pereira Barbosa, João Paulo Pereira da Silva e Francisco Lindemberg Pereira Alves, pelo dano ao erário sob o valor original de R$ 79.000,00 em face da inexecução física do objeto pactuado.
3.	Contudo, no âmbito do TCU, a Secex-TCE passou a promover a citação dos aludidos responsáveis pelo correspondente débito sob o valor original de R$ 77.062,02, com a adicional audiência de Francisco Lindemberg Pereira Alves, pela omissão no dever de apresentar a prestação de contas do ajuste.
4.	Em suas defesas às Peças 74-77, os responsáveis apresentaram conjuntamente, em síntese, as seguintes alegações: (i) inadequação da presente via processual, já que o débito somente poderia ser exigido no bojo da correspondente ação de cobrança; (ii) comprovação da boa e regular aplicação dos recursos federais repassados a partir dos extratos bancários para o período compreendido entre outubro de 2007 e dezembro de 2015; e (iii) superveniente pedido de parcelamento do débito em 5 (cinco) vezes.
5.	De todo modo, após a análise final do feito, a Secex-TCE pugnou pela irregularidade das contas da Associação de Cooperação Agrícola do Estado do Ceará, além de Francisco Flávio Pereira Barbosa, João Paulo Pereira da Silva e Francisco Lindemberg Pereira Alves, para condená-los ao pagamento do correspondente débito, aplicando-lhes a multa prevista no art. 57 da Lei n.º 8.443 de 1992.
6.	O Parquet especial divergiu parcialmente, contudo, da aludida proposta da Secex-TCE em função aí, especialmente, da eventual ausência de responsabilidade para João Paulo Pereira da Silva e Francisco Lindemberg Pereira Alves sobre o correspondente débito, sem prejuízo, todavia, da manutenção da responsabilidade em desfavor de Francisco Lindembeg Pereira Alves pela omissão no dever de prestar as contas do ajuste, tendo, por esse prisma, pugnado pela fixação do novo e improrrogável prazo para o recolhimento do débito em prol da Associação de Cooperação Agrícola do Estado do Ceará e de Francisco Flávio Pereira Barbosa.
7.	O TCU pode incorporar o parecer da unidade técnica, com os ajustes sugeridos pelo MPTCU, a estas razões de decidir, sem prejuízo de, no presente momento, promover a fixação do novo e improrrogável prazo para o recolhimento do correspondente débito.
8.	Bem se vê que subsistiria a efetiva responsabilidade da Associação de Cooperação Agrícola do Estado do Ceará, além de Francisco Flávio Pereira Barbosa como dirigente dessa entidade, pelo correspondente débito em face da não comprovação da execução física do ajuste, sem prejuízo, todavia, do afastamento da responsabilidade para João Paulo Pereira da Silva e Francisco Lindemberg Pereira Alves, já que os recursos federais teriam sido integralmente repassados durante a gestão de Francisco Flávio Pereira Barbosa.
9.	De toda sorte, como assinalado pelo MPTCU, subsistiria a eventual responsabilidade de Francisco Lindemberg Pereira Alves pela inicial omissão no dever de apresentar a prestação de contas do ajuste, tendo o prazo para a referida apresentação das contas encerrado, em 29/7/2014, e o término da sua gestão ocorrido, em 29/7/2015.
10.	Bem se vê, contudo, que, em sintonia, entre outros, com os Acórdãos 1.194/2009 e 3.991/2015, da 1ª Câmara, os Acórdãos 27/2004, 6.235/2013 e 3.223/2017, da 2ª Câmara, e os Acórdãos 11/1997 e 997/2015, do Plenário, a jurisprudência do TCU estaria firmada no sentido da pessoal responsabilidade do gestor pela comprovação da boa e regular aplicação dos recursos federais recebidos mediante convênio ou instrumentos congêneres, submetendo todo aquele que administra os recursos públicos ao dever de demonstrar o correto emprego dos valores federais, nos termos do art. 70, parágrafo único, da Constituição de 1988 e do art. 93 do Decreto-Lei n.º 200, de 1967, sem prejuízo de, por analogia à Súmula n.º 286 do TCU, a pessoa jurídica de direito privado também responder como destinatária dos recursos inerentes ao aludido ajuste, nos termos do art. 16, § 2º, "b", da Lei n.º 8.443, de 1992, em solidariedade com o respectivo administrador, pelo dano causado ao erário ante a ausência de efetiva comprovação da boa aplicação desses recursos públicos.
11.	Por esse ângulo, em função da ausência de elementos capazes de demonstrar a boa e regular aplicação dos recursos federais ante a ausência de efetiva demonstração do aludido nexo causal entre os recursos federais repassados e os dispêndios incorridos na suposta execução física do objeto pactuado, restou configurada a ofensa não só às regras legais, mas também aos princípios basilares da administração pública, já que, ao final e ao cabo, os responsáveis deixaram de prestar a devida satisfação à sociedade sobre o efetivo emprego dos recursos públicos postos à sua disposição, e, desse modo, subsistiria a efetiva responsabilidade da Associação de Cooperação Agrícola do Estado do Ceará, com Francisco Flávio Pereira Barbosa, sobre o correspondente débito.
12.	Não subsistiria, de todo modo, a eventual necessidade de promover o retorno do presente processo para buscar a citação de outros eventuais responsáveis, estando esse entendimento, aliás, em plena sintonia com a jurisprudência fixada pelo TCU a partir, por exemplo, dos Acórdãos 4.002/2020 e 5.297/2013, da 2ª Câmara, e dos Acórdãos 1.170/2017 e 1.223/2015, do Plenário, já que a ausência dessa nova citação não resultaria em prejuízo à defesa dos atuais responsáveis, não só porque o presente processo já estaria em plenas condições de efetivo julgamento pelo TCU, mas também porque a solidariedade passiva seria legalmente erigida em favor do ente estatal credor, e não das eventuais pessoas privadas devedoras, podendo, se for o caso, os atuais responsabilizados ajuizarem a superveniente ação regressiva em desfavor de outros eventuais responsáveis supostamente coobrigados
13.	A partir, porém, da referida manifestação do Parquet especial, o TCU pode passar a promover a fixação do novo e improrrogável prazo para o recolhimento do correspondente débito diante da ausência de eventual má-fé por parte dos aludidos responsáveis no presente processo, sem prejuízo, todavia, de, mais adiante, passar a avaliar a subsistência, ou não, da responsabilidade de Francisco Lindemberg Pereira Alves pela infração à norma legal orçamentário-financeira em face da inicial omissão no dever de apresentar a prestação de contas do ajuste.
14.	Diante, portanto, dos elementos de convicção até aqui obtidos neste processo, o TCU pode passar a, no presente momento, promover a fixação do novo e improrrogável prazo para o recolhimento do correspondente débito sob o valor original de R$ 79.000,00 pela Associação de Cooperação Agrícola do Estado do Ceará, além de Francisco Flávio Pereira Barbosa, sem prejuízo de promover a pronta exclusão de João Paulo Pereira da Silva na presente relação processual.
 Ante o exposto, pugno pela prolação do Acórdão ora submetido a este Colegiado.
TCU, Sala das Sessões, em 26 de julho de 2022.
Ministro-Substituto ANDRÉ LUÍS DE CARVALHO 
Relator